【裁判字號】    89,台上,1575
【裁判日期】    890713
【裁判案由】    離婚
【裁判全文】
最高法院民事判決                              八十九年度台上字第一五七五號
    上 訴 人  乙○○
    被上訴人  甲○○
右當事人間請求離婚事件，上訴人對於中華民國八十八年四月二十七日台灣高等法院
高雄分院第二審判決（八十七年度家上字第一五七號），提起上訴，本院判決如左：
    主  文
原判決廢棄，發回台灣高等法院高雄分院。
    理  由
本件上訴人主張：兩造於民國七十七年十一月二十四日結婚，至今十餘年，被上訴人
均不給付家庭生活費用，且性情暴戾，多次毆打伊，起初伊均未驗傷，至八十七年八
月七日被上訴人又毆打伊，致伊受有右手臂挫傷六×六公分之傷害；又被上訴人在外
積欠債務甚多，時常要伊拿房子向銀行貸款，如不順從，就對伊之直系尊親屬惡言相
對，是被上訴人之行為有民法第一千零五十二條第一項第三款不堪同居之虐待、第五
款惡意遺棄之離婚事由等情。求為准與被上訴人離婚之判決。
被上訴人則以：伊雖於八月間毆打上訴人，惟下手極輕，僅用手打四、五下，且伊之
所以會打上訴人起因於上訴人跟別的男人外出，還躺在男人之床上，因上訴人與吳國
賓來往已有一段時日，且被吳妻發覺，吳妻就此事詰問伊之故；又伊所賺的錢都由上
訴人收取，伊並無不負擔家庭生活費用之情事等語。資為抗辯。
原審維持第一審所為上訴人敗訴之判決，駁回上訴人之上訴，無非以：查，上訴人主
張兩造於七十七年十一月二十四日結婚，兩造間之婚姻關係仍存續中之事實，為被上
訴人所不爭執，並有戶籍登記簿謄本在卷足憑，堪信為真實。上訴人固以不堪同居虐
待、惡意遺棄等原因，訴請與被上訴人離婚；惟按民法第一千零五十二條第一項第三
款所謂不堪同居之虐待，係指予以身體上或精神上不可忍受之痛苦，致不堪繼續同居
者而言，如非客觀的已達於此程度，不容夫妻之一方，以主觀之見解，任意請求與他
方離婚（最高法院三十四年上字第三九六八號判例意旨參照）。查，上訴人主張被上
訴人性情暴戾，多次毆打伊等情，為被上訴人所否認，此部分上訴人又未舉證以實其
說，自難認為實在。至上訴人主張，被上訴人於八十七年八月七日毆打伊，致伊受右
手臂挫傷六×六公分之傷害之事實，固據提出驗傷單為證，且為被上訴人所承認；然
被上訴人抗辯，八十七年八月七日毆打上訴人，係因伊發現上訴人躺在別的男人床上
之故云云。上訴人在第一審對之並不否認，只稱「那男人是我哥哥」之語；再被上訴
人又謂，因吳國賓之妻發覺上訴人與吳國賓來往而詰問伊，伊乃責問並規勸上訴人，
致兩造發生爭執，伊一時氣憤，因而毆打上訴人云云，亦據證人即上訴人之叔叔楊雅
各證稱，於伊探看上訴人之傷時，被上訴人說是因為上訴人與別人通姦才打她等語。
至證人吳國賓雖稱，伊只是去看上訴人並站著看她，沒有坐在床上之語，但是被上訴
人既因疑妻不貞，一時氣忿，而予毆打，縱有過當行為（上訴人之傷僅右手臂挫傷一
處，尚屬輕微），亦尚難指其有對上訴人為不堪同居虐待之行為至明（最高法院五十
七年台上字第三二九二號、五十九年台上字第一七七八號判例參照）。則上訴人以其
受被上訴人不堪同居之虐待為由，請求離婚，自非有理。次按民法第一千零五十二條
第五款所謂夫妻之一方，以惡意遺棄他方，在繼續狀態中者，係指夫或妻無正當理由
，不盡同居或支付家庭生活費用之義務而言。上訴人主張，被上訴人婚後均不給付生
活費用云云，然為被上訴人所否認，辯稱：伊所賺的錢都由上訴人收取等語。上訴人
在第一審亦自承：「我有幫被上訴人收錢，但不夠家用」，足見被上訴人並無不給付
家庭生活費用，只因其所給付之數額不夠用而已，顯亦難認被上訴人有不盡支付家庭
生活費用義務之情事。再上訴人在第一審自承其亦有在賺錢，亦可證上訴人並無因被
上訴人所給付之數額不足，而使其不能維持生活之情形。至上訴人所稱，被上訴人將
店內桌椅搬走又不繳納賦稅，使其無法謀生云云，惟為被上訴人所否認，且上訴人既
回其娘家居住，為其所自陳，而兩造又在涉訟中，亦難以此遽認被上訴人有不為生活
給付之情事。尚不能指被上訴人為惡意遺棄，則上訴人指被上訴人有惡意遺棄之原因
，請求離婚，亦非有據。至上訴人主張，被上訴人在外積欠債務甚多，不時要上訴人
拿房子向銀行貸款，如有不順從，就對上訴人之直系尊親屬惡言相對云云，惟未據其
舉證以實其說，此部分尚無從信實，亦未能以此認被上訴人有惡意遺棄之情事。從而
，上訴人主張其受有被上訴人不堪同居虐待、惡意遺棄等原因，而訴請離婚，為無理
由，不應准許等詞。為其判斷之基礎。
按維護人格尊嚴與確保人身安全，為我國憲法保障人民自由權利之基本理念。增進夫
妻情感之和諧，防止家庭暴力之發生，以保護婚姻制度，亦為社會大眾所期待。民法
第一千零五十二條第一項第三款所稱「不堪同居之虐待」，應就具體事件，衡量夫妻
之一方受他方虐待所受侵害之嚴重性，斟酌當事人之教育程度、社會地位及其他情事
，是否已危及婚姻關係之維繫以為斷。是夫妻之一方縱行為不檢，而他方一時忿激致
有過當行為，惟若受他方虐待已逾越夫妻通常所能忍受之程度而有侵害人格尊嚴與人
身安全者，即不得謂非受不堪同居之虐待。有司法院大法官會議釋字第三七二號解釋
，可資參照。本件被上訴人除了八十七年八月間之傷害外，其尚自稱：我是在上個月
才打她二次……（按似應係八十七年九月間）等語（見一審卷二二頁正面筆錄）；又
證人楊雅各證稱：送醫院那一次……，我問被上訴人，被上訴人說自己老婆為何不能
打……等語（見原審卷三五頁正面筆錄）。則被上訴人是否有毆打上訴人之慣行，且
是否不尊重為妻者即上訴人之尊嚴與人格，是否已危及兩造間之婚姻，均未據原審予
以查明，即為不利於上訴人之判斷，自屬可議。又其餘部分與此部分係重疊訴之合併
，爰一併廢棄發回。上訴論旨，指摘原判決違背法令，求予廢棄，非無理由。
據上論結，本件上訴為有理由。依民事訴訟法第四百七十七條第一項、第四百七十八
條第一項，判決如主文。
中      華      民      國    八十九    年      七      月     十三     日
                              最高法院民事第三庭
                                  審判長法官  范  秉  閣
                                        法官  朱  建  男
                                        法官  許  澍  林
                                        法官  鄭  玉  山
                                        法官  陳  淑  敏
      右正本證明與原本無異
                                              書  記  官
中      華      民      國    八十九    年      七      月    三十一    日


司法院資訊處製作；財團法人民間司法改革基金會備份。
